【裁判字號】    97,上國,5
【裁判日期】    980429
【裁判案由】    國家賠償
【裁判全文】
臺灣高等法院高雄分院民事判決           97年度上國字第5號
上  訴  人  交通部台灣區○道○○○路局拓建工程處
                        樓
法定代理人  乙○○
訴訟代理人  葉張基律師
參  加  人  中華工程股份有限公司
法定代理人  戊○○
訴訟代理人  利美利律師
參  加  人  台灣世曦工程顧問股份有限公司
法定代理人  甲○○
訴訟代理人  葉張基律師
被 上 訴人  丁○○
            丙○○○
上列二人共同
訴訟代理人  李慶榮律師
            孫守濂律師
上列當事人間國家賠償事件，上訴人對於民國97年5 月5 日臺灣
高雄地方法院95年度國字第13號第一審判決提起上訴，本院於民
國98年4 月15日言詞辯論終結，判決如下：
    主  文
原判決關於命上訴人給付部分，及該部分假執行之宣告，暨訴訟
費用（除確定部分外）之裁判均廢棄。
上開廢棄部分，被上訴人在第一審之訴及其假執行之聲請均駁回
。
第一（除確定部分外）、二審及參加訴訟費用均由被上訴人負擔
。
    事實及理由
一、本件被上訴人起訴主張：上訴人為中山高速公路拓建工程之
    管理機關，於民國92年9 月間將中山高速公路員林至高雄拓
    寬關廟高雄段第571 標、樁號: 國道1 號SAT.353 公里+400
    公尺至366 公里+500公尺之工程（下稱系爭工程）交由參加
    人中華工程股份有限公司（下稱中華工程公司）承攬施作，
    於95年5 月間施作系爭工程時，竟未依規定於道路中央分隔
    帶設置金屬或活動式預鑄混凝土護欄（下稱混凝土護欄），
    僅設置灌水式紐澤西護欄（下稱灌水式護欄），復未依規定
    灌水，造成訴外人林明賢於95年5 月12日凌晨2 時40分許，
    駕駛車牌號碼0222-NP 號自小客車，沿國道中山高速公路南
    下車道行駛至363 公里+780公尺處（下稱肇事路段）時，因
    操控失當撞毀灌水式護欄，並衝向北上車道，撞擊在北上車
    道由訴外人劉英志所駕駛車牌號碼WN-2900 號自小客車，致
    使劉英志受傷、車內乘客即被上訴人之子蕭旭甫死亡，而訴
    外人林明賢亦當場死亡。又訴外人林明賢之被繼承人雖與被
    上訴人達成民事調解，賠償被上訴人所受扶養費、醫療費及
    殯葬費之損失各新台幣（下同）100 萬元，惟不包括精神慰
    撫金，且被上訴人亦未免除上訴人之賠償責任，被上訴人仍
    得請求上訴人賠償被上訴人精神慰撫金各150 萬元，為此，
    依國家賠償法第3 條第1 項之規定提起本件訴訟等語。並聲
    明求為判決：(一)上訴人應給付被上訴人各150 萬元及自起訴
    狀繕本送達翌日即95年11月3 日起至清償日止，按週年利率
    5%計算之利息。(二)願供擔保請准宣告假執行。
二、上訴人則以：上訴人將系爭工程發包予參加人中華工程公司
    施作，因中山高速公路車流量大，為避免影響白天車輛之通
    行，一般於夜間封鎖區段道路進行施工，在「夜間施工、白
    天收工」之特殊情形下作業，故上訴人進行系爭工程之中央
    分隔島替換工程時，在中山高速公路中央設置灌水式護欄，
    以便於施工前及施工結束後，可將灌水式護欄往兩側車道或
    中央分隔帶推移，便利施工及車輛通行，且系爭工程係分段
    進行，每段工程約500 公尺，施工期間短暫，於施工路段設
    置灌水式護欄與交通部頒布之「交通技術標準規範公路類公
    路工程部交通工程手冊」（下稱「交通工程手冊」）第10章
    10.3.6所規定「灌水式活動護欄可用於短暫養護作業... 作
    為分隔或引導車流之用」相符，上訴人就灌水式護欄之設置
    與管理並無欠缺。又本件交通事故係因訴外人林明賢酒後駕
    車，操控失當所致，與上訴人設置管理灌水式護欄設施間並
    無相當因果關係。另民法損害賠償係採「損害填補原則」，
    被上訴人因本件交通事故已領取強制汽車責任保險之死亡及
    醫療費理賠金1,516,683 元，且林明賢之繼承人林黃清蓮已
    賠償被上訴人每人各100 萬元，合計已各領取1,758,341.5
    元〔（1,516,683 元÷2） ＋1,000,000 元＝1,758,341.5
    元〕，而被上訴人之財產足以維持其等生活，自無受扶養之
    權利，縱被上訴人得請求扶養，以其夫妻互負扶養義務及尚
    有2 名成年之子，與被上訴人每年受扶養金額以所得稅免除
    額72,000元計算，被上訴人所領取之上開金額，已足夠填補
    其等損害，自不得再向上訴人請求精神慰撫金等語置辯。答
    辯聲明求為判決：(一)被上訴人之訴及假執行之聲請均駁回。
    (二)訴訟費用由被上訴人負擔。
三、參加人中華工程公司主張：中華工程公司向上訴人承攬系爭
    工程，有關灌水式護欄之設置及管理均依合約及相關施工之
    規範而為，並無任何缺失等語。
四、參加人台灣世曦工程顧問股份有限公司（下稱世曦工程公司
    ）主張：世曦工程公司係系爭工程之監造商，負責審查中華
    工程公司就系爭工程之中央分隔帶施工計畫書，審查結果認
    該施工計畫書均符合交交通部頒布之「交通工程手冊」相關
    規定，乃同意備查，中華工程公司並依上開施工計畫書進行
    施工，並無任何過失，本件交通事故之發生係因林明賢酒醉
    駕車所致，應由其負擔全部過失及損害賠償責任等情。
五、原審判決上訴人應給付被上訴人各1,200,000 元及其法定遲
    延利息，並駁回被上訴人其餘之請求，上訴人就敗訴部分不
    服，提起上訴，上訴聲明求為判決：(一)原判決不利於上訴人
    部分廢棄。(二)上開廢棄部分，被上訴人第一審之訴暨假執行
    之聲請均駁回。(三)如受不利判決，上訴人願供擔保，請准宣
    告免為假執行。被上訴人則答辯聲明求為判決：駁回上訴。
    （至於被上訴人敗訴部分，因未據其等聲明不服而告確定）
    。
六、兩造不爭執事項如下：
  (一)上訴人係國道中山高速公路拓建工程之管理機關。
  (二)訴外人林明賢於95年5 月12日凌晨2 時40分許，駕駛車號02
    22-NP 自小客車沿國道中山高速公路南下車道行駛至肇事路
    段時，因操控失當撞毀灌水式護欄，並衝向北上車道，撞擊
    在北上車道由訴外人劉英志所駕駛之WN-2900 自小客車，致
    使劉英志受傷及車內乘客蕭旭甫死亡，林賢明亦當場死亡。
    經臺灣高雄地方法院檢察署檢察官令法醫抽取林明賢體內血
    液送請檢驗結果，林明賢血液內所含酒精濃度經換算為呼氣
    酒精濃度相當於每公升1.005 毫克。
  (三)被上訴人為蕭旭甫之父、母，被上訴人除蕭旭甫外，尚有已
    成年之子蕭兆欽、蕭煥議，被上訴人為蕭旭甫支出醫療費16
    ,683 元 及殯葬費233,550 元，合計金額為250,233 元，被
    上訴人各支付1/2 。
  (四)被上訴人於95年8 月14日與林明賢之繼承人即其祖母林黃清
    蓮在高雄縣鳳山市調解委員會達成民事調解，調解內容為：
    由繼承人林黃清蓮賠償被上訴人每人各100 萬元，作為被上
    訴人共同支付其子蕭旭甫之喪葬費、醫療費及扶養費之損害
    ，此金額不包含強制汽車責任險理賠金；被上訴人則拋棄對
    林黃清蓮有關精神慰撫金之請求權及其餘民事賠償請求權，
    並同意精神慰撫金部分願向高速公路管理機關請求國家賠償
    ，日後不得再以因前述請求未果為由再向林黃清蓮請求等，
    並有調解書在卷可證（見原審卷第26頁）。
  (五)被上訴人已向富邦產物保險股份有限公司請領強制汽車責任
    保險傷害醫療費用16,683元及死亡給付150 萬元，合計1,51
    6,683 元，由被上訴人各分得1/2 。
  (六)本件交通事故發生日前後，肇事路段係在進行分隔島汰換工
    程，已在中央分隔島兩側各設置單面灌水式護欄，而本件交
    通事故發生當時，並無工人在肇事路段現場進行施工。
七、兩造爭執事項如下: (一)本件肇事路段之道路中央所設置之灌
    水式護欄，於本件交通事故發生時，是否有依規定灌水？上
    訴人僅於肇事路段設置灌水式護欄，而未設置混凝土護欄，
    其就公有公共設施之設置及管理是否有缺失？(二)本件交通事
    故之發生與設置灌水式護欄間有無相當因果關係？(三)如上訴
    人僅於肇事路段之道路中央設置灌水式護欄，有設置及管理
    上之缺失，且本件交通事故之發生與設置灌水式護欄間有相
    當因果關係，則被上訴人可否請求上訴人賠償精神慰撫金？
    若可請求，其等得請求之金額各為何？茲就此爭執點分述如
    下:
（一）本件肇事路段之道路中央所設置之灌水式護欄，於本件交
      通事故發生時，是否有依規定灌水？上訴人僅於肇事路段
      設置灌水式護欄，而未設置混凝土護欄，其就公有公共設
      施之設置及管理是否有缺失？
    1.按公有公共設施因設置或管理有欠缺，致人民生命、身體
      或財產受損害者，國家應負損害賠償責任，固為國家賠償
      法第3 條第1 項所明定。但此項國家賠償責任之發生，必
      須在客觀上以有公共設施之設置或管理有欠缺為前提，倘
      國家對於公有設施之設置或管理並無欠缺，縱人民受有損
      害，國家亦不負賠償責任。具國家對於防止損害之發生，
      若已盡相當之注意，並已為防止損害發生之必要措施，可
      認其管理並無欠缺者，則國家賠償責任即無由發生。（參
      照最高法院72年度台上字第3182號裁判）
    2.被上訴人主張本件交通事故發生時，在肇事路段所設置之
      灌水式護欄，並未依規定灌水云云，為上訴人所否認。查
      ，依內政部國道公路警察局道路第五警察隊致原審函所附
      之本件交通事故發生當時之照片（見原審卷一第177 至18
      7 頁）觀之，部分灌水式護欄遭撞毀，且遭撞毀之灌水式
      護欄所在位置及其附近之地面上有水漬，而車牌號碼0222
      -NP 號及WN-2900 號自小客車於事故發生後之停放位置及
      其附近則無水漬，又證人即拍攝上開照片之內政部國道公
      路警察局道路第五警察隊岡山分隊員警庚○○於原審證稱
      : 原審卷第177 至179 頁照片上黑色部分即為水漬，在兩
      車（即車牌號碼0222-NP 號及WN-2900 號自小客車）撞擊
      靜止的位置沒有水漬，但施工路段之中央分隔島及附近有
      水漬，伊拍照時，有摸水漬，確定是水，且當時無水車去
      灑水，亦未下雨，所以確定地面上水漬是由撞破之灌水式
      護欄所流出等語（見原審卷二第82至83頁），另證人即蘋
      果日報記者己○○於原審亦證稱：水漬位置在肇事路段之
      南下車道及兩排灌水式護欄中間等情（見原審卷二第80頁
      ），足見在交通事故發生當時，肇事路段之灌水式護欄有
      灌水，於遭撞擊破損後，內部水流出，故遭撞毀之灌水式
      護欄所在位置及其附近之地面上均有水漬等情，堪以認定
      ，被上訴人主張肇事路段所設置之灌水式護欄，於本件交
      通事故發生時，未依規定灌水云云，尚難採信。次查，證
      人己○○於原審雖證稱：肇事路段之南下車道未管制，伊
      無法過去檢視有無水漬，伊僅檢視北上車道自灌水式護欄
      碎片至兩車（即車牌號碼0222-NP 號及WN-2900 號自小客
      車）撞擊點之整個區域之地面上都是乾的等語，而證人庚
      ○○於原審證稱: 在兩車撞擊靜止的位置（即北上車道）
      沒有水漬，但施工路段之中央分隔島及附近才有水漬等情
      ，足見水漬位置係在南下車道，而證人己○○並未檢視南
      下車道，故尚難因其檢視北上車道自灌水式護欄碎片至兩
      車撞擊點之整個區域之地面上都是乾的，即認南下車道之
      地面上亦是乾的，進而推論肇事路段之灌水式護欄未依規
      定灌水，是證人己○○之上開證詞，無法採為有利於被上
      訴人之證據，被上訴人主張依證人己○○之上開證詞，足
      以證明肇事路段之灌水式護欄未依規定灌水云云，無足採
      信。
    3.按道路交通管理處罰條例第4 條第2 項規定：「前項道路
      交通標誌、標線、號誌之指示、警告、禁制規定、樣式、
      標示方式、設置基準及設置地點等事項之規則，由交通部
      會同內政部定之。」，嗣交通部與內政部依上開行政授權
      會銜訂定發布「道路交通標誌標線號誌設置規則」，此規
      則第4 條第3 項規定：「施工地段之標誌、標線、號誌經
      主管機關同意後，由施工單位設置。」；第5 條規定：「
      本規則所稱主管機關，指公路主管機關、市區道路主管機
      關及警察機關。」，是依上開規定，交通部就施工地段之
      標誌、標線、號誌之設置有權決定應如何設置。又依交通
      部制定之「交通工程手冊」第十章「道路施工之交通安全
      管制設施」之10.3.5「活動式預鑄混凝土護欄」規定：「
      預鑄混凝土護欄係用於工期『較長』，須改道或設臨時便
      道而必須分隔車流之重要道路、橋樑工程之施工地區○○
      ○路段之施工。」；又10.3.6「灌水式活動隔（護）欄」
      規定：「灌水式活動隔（護）欄可用於『短暫』養護作業
      或一般公路及市區道路於工期較短、車速較慢之改道或臨
      時便道上作為分隔及引車流之用，或用於大型建物停車場
      引道導引。」（見卷附「交通工程手冊」第10-18 頁、第
      10-19 頁），足見預鑄混凝土護欄係用於工期「較長」之
      工程，灌水式活動隔（護）欄係用於「短暫」養護作業之
      工程，且其作用為分隔及導引車流之用。又「交通工程手
      冊」第10.3.6條所稱之「短暫養護作業」之定義在該章節
      並無特別註明，惟於「交通工程手冊」第十章之10.2.2「
      佈設原則」四之(三)規定，就交通安全管制設施之布設，係
      以「依工期可分為短時間施工與長時間施工，其區分由工
      程師依據施工區○道路幾何狀況及交通特性加以研判」，
      準此，工程係屬工期「較長」者或「短暫」養護作業者，
      應由工程師依據施工區○道路幾何狀況及交通特性加以研
      判區分，非以工程之全部施工期間作為判斷標準，是被上
      訴人主張中山高速公路員林至高雄拓寬工程係從員林到高
      雄，施工期間長達1050天，又延展工期212 天，且系爭工
      程之施工期亦長達8 個月之久，應非屬短期養護作業云云
      ，尚難採信。
    4.查，本院向交通部函詢關廟高雄段第571 標工程之「鼎金
      系統交流道至九如路交流道施工期間維持北上側開放路肩
      （中央分隔帶工程）施工計畫」（下稱第571 標中央分隔
      帶工程施工計畫）（即原審卷二第103 至116 頁）是否屬
      「交通工程手冊」第10.3.6條所稱之「短暫養護作業」?
      經交通部函覆本院稱：「高速公路為國內貨物及人員運輸
      之重要道路，若長時間連續封閉對交通影響甚鉅，如調整
      施工作業順序能對交通之影響降至最低，施工單位自當採
      取對用路人最有利的方式。依「第571 標中央分隔帶工程
      施工計畫」顯示，施工路段長約3.75公里，以每500 公尺
      長為施工循環，每循環為9 個工作天，為兼顧平時交通流
      暢及施工作業安全，每日施工時間為晚間21時至翌晨6時
      ，施工時封閉南北雙向內車道，故此種施工作業應屬『短
      暫』養護作業，施工單位並選用灌水式活動隔（護）欄作
      為交通安全管制設施，用來分隔及導引車流。」（見本院
      卷第148 、149 頁），準此，足認本件系爭工程係以每50
      0 公尺長為施工循環，每循環為9 個工作天，且每日施工
      時間為晚間21時至翌晨6 時（第571 標中央分隔帶工程施
      工計畫書見原審卷二第103 至194 頁），應屬「短暫」養
      護作業工程，是上訴人於肇事路設置灌水式護欄已符合交
      通部頒布之「交通工程手冊」第10章10.3.6之規定，其設
      置及管理並無缺失，被上訴人主張系爭工程係屬長期工程
      ，應設置混凝土護欄，上訴人僅設置灌水式護欄，其設置
      及管理上有缺失云云，尚難採信。
    5.次查，證人庚○○於原審雖證稱：本件交通事故發生後，
      警察隊跟交通局曾會勘現場，要求施工單位補強水泥護欄
      及反光措施，所以本件交通事故發生後幾天變更為水泥式
      護欄，水泥式護欄比較不會損壞，車子較不易衝撞到對向
      車道等語（見原審卷第86頁），惟施工單位即參加人中華
      工程公司於本件交通事故發生後，將灌水式護欄改為水泥
      式護欄，係應警察隊及交通局之要求而為，非因本件交通
      事故發生時所設置之灌水式護欄有缺失而更換。又依上開
      「交通工程手冊」第十章之10.3.6「灌水式活動隔（護）
      欄」規定，灌水式活動隔（護）欄係作為分隔及引車流之
      用，且交通部致本院函亦稱: 灌水式活動隔（護）欄係作
      為分隔及引車流之用等語（見本院卷第148 頁），足見灌
      水式護欄並非作為防撞之用，故上開證人庚○○證稱：水
      泥式護欄比較不會損壞，車子較不易衝撞到對向車道等語
      ，此乃其個人之意見，尚難因此即認灌水式護欄係供作防
      撞之用，是被上訴人主張依上開證人庚○○之證述，足認
      上訴人於肇事路段未設置混凝土護欄而僅設置灌水式護欄
      ，有設置及管理上之疏失云云，不足採信。
    6.綜上，上訴人於肇事路段設置灌水式護欄係符合交通部頒
      布之「交通工程手冊」第10章10.3.6之規定，則其就灌水
      式護欄之設置及管理並無任何缺失，依首揭規定及說明，
      上訴人對於灌水式護欄之設置及管理既無缺失，即毋庸對
      被上訴人負損害賠償責任，是被上訴人本於國家賠償法第
      3 條第1 項之規定，請求上訴人賠償精神慰撫金，應屬無
      據。
（二）被上訴人既不得本於國家賠償法第3 條第1 項之規定，請
      求上訴人賠償其等精神慰撫金，已如前述，則就兩造間之
      其餘爭執點即本件交通事故之發生與設置灌水式護欄間有
      無相當因果關係？及如上訴人僅於肇事路段之道路中央設
      置灌水式護欄，有設置及管理上之缺失，且本件交通事故
      之發生與設置灌水式護欄間有相當因果關係，則被上訴人
      可否請求上訴人賠償精神慰撫金？若可請求，其等得請求
      之金額各為何？等項，即無再論述之必要，併此明。
八、綜上所述，被上訴人本於國家賠償法第3 條第1 項之規定，
    請求上訴人給付被上訴人各150 萬元及自起訴狀繕本送達翌
    日即95年11月3 日起至清償日止，按週年利率5%計算之利息
    ，均為無理由，不應准許。其假執行之聲請亦失所附麗，應
    併予駁回。原審判命上訴人應給付被上訴人各120 萬元及自
    起訴狀繕本送達翌日即95年11月3 日起至清償日止，按週年
    利率5%計算之利息，並為假執行之宣告，自有未洽。上訴意
    旨指摘原審此部分之判決不當，求予廢棄改判，為有理由。
    自應由本院予以廢棄改判如主文第2 項所示。
九、本件事證已臻明確，兩造其餘攻擊防禦方法，於本件判決結
    果不生影響，故不再一一論述，併此明。
十、據上論結，本件上訴為有理由，依民事訴訟法第450條、第
    78條、第85條第1項前段，判決如主文。
中    華    民    國    98    年    4     月    29    日
                            民事第三庭
                                審判長法官  張國彬
                                法      官  吳登輝
                                法      官  鄭月霞
以上正本證明與原本無異。
如對本判決上訴，須於判決送達後20日內向本院提出上訴狀，其
未表明上訴理由者，應於上訴後20日內向本院提出上訴理由書（
均須按他造當事人之人數附繕本）。上訴時應提出委任律師或具
有律師資格之人之委任狀，並依附註條文規定辦理。
中    華    民    國    98    年    4     月    29    日
                                書  記  官  吳新貞
附註：
民事訴訟法第466 條之1 ：
對於第二審判決上訴，上訴人應委任律師為訴訟代理人，但上訴
人或其法定代理人具有律師資格者，不在此限。
上訴人之配偶、三親等內之血親、二親等內之姻親，或上訴人為
法人、中央或地方機關時，其所屬專任人員具有律師資格並經法
院認適當者，亦得為第三審訴訟代理人。
第1 項但書及第2 項情形，應於提起上訴或委任時釋明之。


司法院資訊處製作；財團法人民間司法改革基金會備份。
